【裁判字號】    89,判,990
【裁判日期】    890331
【裁判案由】    土地增值稅
【裁判全文】
行  政  法  院  判  決                            八十九年度判字第九九○號
    原      告  甲○○
                            六.
    被      告  臺南市稅捐稽徵處
右當事人間因土地增值稅事件，原告不服財政部中華民國八十八年二月二日台財訴第
0000000000號再訴願決定，提起行政訴訟。本院判決如左︰
    主  文
原告之訴駁回。
    事  實
緣原告所有坐落台南市○○區○○段九、十地號，地目為「道」二筆土地，於民國八
十六年八月十一日因買賣移轉予他人。原告於八十六年八月十三日向被告申報移轉現
值並申請准依土地稅法第三十九條第二項之規定免徵土地增值稅，案經被告查悉系爭
土地並非公共設施保留地，乃按一般用地稅率課徵土地增值稅新台幣（下同）一、七
一八、五一七元。原告不服，提起訴願、再訴願，遞遭決定駁回，遂提起行政訴訟。
茲摘述兩造訴辯意旨如次：
原告起訴意旨及補充理由略謂︰一、依據內政部七十一年十二月二十二日台七一內營
字第一二七七○六號函關於都市○○道路用地認定乙案，經奉行政院七十一年十一月
二十三日台七一內字第一九八九一號函示略以：「第二點前項事實之認定，應以都市
計畫主管機關冊列有案者為準。」另內政部七十四年九月六日台內營字第三二八七三
九號函示略以：「都市計畫公共設施用地，除內政部七十一年十二月二十二日台內營
字第一二七七○六號函所規定者外，其未經開闢使用者，應屬公共設施保留地。」因
此，系爭土地之使用，應由主管機關確認始有其適用為不爭事實。本案原告於移轉前
曾陳請台南市政府徵收，惟市府以經費無著，無法辨理函復，並未否認該系爭土地為
公共設施用地，而被告竟以查詢台南市政府復函為非「細部計畫」指定之公共設施保
留地為由而否定，如此前後版本各異之情況下，行政官署對於事實之認定及查證，應
以明確主義為主。二、行政院八十三年十一月二十八日台八十三財字第四四五三四號
函第二項規定略以：農業用地經都市計畫變更為新市鎮、特定區、住宅區或其他使用
分區在細部計畫尚未完成前，如經都市計畫主管機關認定仍應依原來之土地使用分區
別（或用地別）管制而視為農業用地，其移轉或繼承時，仍有土地稅法第三十九條之
二第一項及農業發展條例第三十一條規定之適用。惟關於細部計畫之訂定，應確實依
「都市計畫法」第十七條規定期限辦理在案。因此，細部計畫之訂定、公布均限有一
定之程序規範，而被告僅行文查證系爭土地是否為細部計畫內之公共設施保留地即否
准，並未查詢該「道」地目土地是否依都市計畫法所編定之公共設施用地，明顯欲以
子法（細部計畫）牴觸母法（都市計畫法），查證過程實屬草率。三、依都市計畫法
第二條之規定：「都市計畫依本法之規定，本法未規定者，依其他法律之規定。」而
細部計畫乃於主要計畫確定後，再依都市計畫法第二十二條之規定所為（都市計畫法
第七條第一、二項規定），並有同法第十七條各項之期間限制。又依據土地稅法第三
十九條第二項規定，免徵土地增值稅之土地係依都市計畫法指定之公共設施保留地，
與被告向台南市政府查詢所獲示，系爭土地非為細部計畫指定之公共設施保留地有別
，而系爭土地於六十五年即依都市計劃編定之「道」地目土地，應屬公共設施用地，
而細部計畫之擬定，本應受都市計畫法所編定之規範制定限制。四、再依台南市政府
工務局函稱：土地地目乃依土地現況使用性質而編定，其與依都市計畫法編定之土地
使用分區性質不同，而屬都市計畫農業區地○○○道」之土地並不屬細部計畫指定之
「公共設施保留地」，原告一再要求被告就系爭土地其使用分區○○道」地目，既不
能適用農業用地（農路）而免徵土地增值稅，又非屬細部計畫指定之公共設施保留地
而免徵，究應屬何種使用別之土地？均無法獲至明示，亦未向主管機關查詢，即草率
認定為非公共設施保留地，任由原告權益受損，此乃違反信賴保護原則，且未符合租
稅公平。五、依據司法院釋字第四四○號解釋意旨：至於既成道路或都市○○道路用
地的徵收或購買，符合一定要件而成立地役關係者，其所有權人對土地既已無從自由
使用收益，形成公益而特別犧牲其財產的利益，國家自應依法律規定辦理徵收，給予
補償，各政府如因經費困難不能對既成道路全面徵收補償，有關機關也應訂定期限籌
措財源，逐年辦理或以他法補償，這部分應依司法院釋字第四○○號解釋辦理。因該
號解釋對行政機關提供遵循依據及有其限制與約束力，因此，系爭土地已符合上開解
釋，應有免徵土地增值稅之適用；又司法院釋字第四○○號解釋有關應由政府依據法
律辦理徵收之既成道路範圍內私有地，並解釋該既成道路須具有：１為不特定之公眾
通行所必要，而非僅為通行之便利或省時。２於公眾通行之初，土地所有權人並無阻
止之情事。３須經歷之年代久遠而未曾中斷，所謂年代久遠雖不必限定其期間，但仍
應以時日長久，僅能知其梗概為必要等公用地役關係。故「道」地目之私有土地如符
合上述要件而繼續存在公用地役關係時，乃屬司法院釋字第四○○號解釋所指之既成
道路土地，則適用該號解釋，仍為台南市政府所承認。系爭土地自三十五年以前至今
，除供農業使用以外，仍供市區汽車使用行駛，主要為安南區及市區○○○○道，從
公眾通行之初，土地所有權人並無阻止之情事；歷經五十年以上未曾中斷，只因市政
府徵收經費無著，誤用民地幾十年，且在移轉時又強徵增值稅一百七十餘萬元，有違
租稅公平之憲法原則。六、台南市政府雖認定系爭土地為非依「都市計畫法」所編定
之「道路用地」，但依據內政部六十六年二月二日台內營字第七一九六九八號函示：
「查已發布實施都市計畫之地區○○○○道路及既成巷路未依法廢止前，應作道路使
用外，其餘土地應依都市計畫所規定之使用為使用土地之依據。」故都市計畫內地目
「道」之土地使用，應依內政部上開函釋予以管制，應有司法院釋字第四○○號解釋
既成道路之適用。又系爭土地其轄區細部計畫於原告申報移轉時，尚未公布實施（於
七十四年七月二十九日始發布實施後已逾五年未通盤檢討定案），而被告在原告採取
行政救濟過程中，並未依行政院八十三年十一月二十八日台八十三財字第四四五三四
號函予以會勘詳查，使原告權益受損。七、依台南市政府八十八年六月四日南市二都
字第九六七八○號函說明第四項所述：「政府機關在原先編訂土地地目時，於法無規
定應同時告知土地所有權人。於實施都市計畫地區內土地所有權人在土地現況使用已
有變異，且其變異後之現況使用情形符合都市計畫編訂之土地使用分區所規定容許使
用用途時，得向管轄地政機關申辦變更」乙節，政府機關之本位主義和服務品質粗劣
，既不告知也不輔導土地所有權人如何主張權利和申請變更地目，致使百姓白受損失
！八、依八十九年一月二十六日修正通過之平均地權條例第三條：「本條例用詞之定
義如左：三、農業用地：指．．．或都市土地農業區．．．依法供左列使用者：．．
．二供與農業經營不可分離之農舍．．．農路．．．及其他農用之土地。」系爭土地
坐落台南市○○區○○段九、十地號土地，為都市土地農業區○○路，應符合土地稅
法第三十九條之二第一項規定而免徵土地增值稅。綜上所述，被告未依稅捐稽徵法第
一條之一後段：「但有利於納稅義務人者，對於尚未核課確定之案件適用之」規定，
有違租稅公平主義，至於「道」地目土地未能明示使用別更與租稅明確主義有違，請
鈞院明察，判決撤銷原處分、訴願及再訴願決定等語。
被告答辯意旨略謂︰一、按「被徵收之土地，免徵土地增值稅。依都市計畫法指定之
公共設施保留地未被徵收前移轉，準用前項規定，免徵土地增值稅。但經變更為非公
共設施保留地後再移轉時，以該土地第一次免徵土地增值稅前之原規定地價或前次移
轉現值為原地價，計算漲價總數額，課徵土地增值稅。」為八十六年五月二十一日公
布修正土地稅法第三十九條第一項、第二項所規定。又同法第三十九條之二規定：「
農業用地在依法作農業使用時，移轉與自行耕作之農民繼續耕作者，免徵土地增值稅
。」暨「查都市計畫內農業區土地適用農業發展條例第二十七條規定免徵土地增值稅
者，依同條例施行細則第十四條規定，係以土地登記簿記載為田、旱、林、養、牧、
原、池、水、溜、溝地目之土地為限，『道』地目土地並不包括在內。」財政部七十
四年十月八日台財稅第二三一四二號函釋有案。二、按「查『公共設施用地』與『公
共設施保留地』之區別，內政部八十六年十二月二十四日台八六內營字第八六○九五
三四號函略以：凡依都市計畫法規定之程序及第四十二條劃設之公共設施用地，其土
地不論取得興闢與否或是否供公用事業機構、各該管政府或鄉、鎮、縣轄市公所取得
興闢者，均稱之為『公共設施用地』。至『公共設施保留地』，依同法第四十八條至
第五十一條之立法意旨，係指上開公共設施用地中，留待將來各事業機構、各該管政
府或鄉、鎮、縣轄市公所取得開闢者而言；已取得開闢或非留供各事業機構、各該管
政府或鄉、鎮、縣轄市公所取得開闢者，仍非屬公共設施保留地。本案請先向縣都市
計畫主管機關查明使用分區○道路用地部分是否為公共設施保留地，並依本部七十七
年十一月五日台財稅第七七○三二三○四五號函釋洽地政機構先行估算屬道路用地部
分面積後，分別依土地稅法第三十九條之二第一項、第二項規定辦理。」財政部八十
七年二月十二日台財稅第八七一九二九○五一號函核釋甚明。三、查原告移轉與蕭燕
飛（身分證職業欄為自耕農）之上開淵東段九、十地號土地，依台南市政府八十六年
七月二十五日南工都一字第一○五一四號函所示，其使用分區為「農業區」，地目為
「道」；本案於原告申請復查後，被告為了解該兩筆土地是否係屬於都市計畫法內指
定之「公共設施保留地」，經函准台南市政府工務局以八十六年十月二十日南工局都
字第四七六○九號函復略以：「查土地地目乃係屬依土地之現況使用性質而編定，其
與依都市計畫法編定之使用之分區性質不同，故屬都市計畫農業區○地○○○道』之
土地並不屬於細部計畫指定之『公共設施保留』」在案，依據上開函復結果，及財政
部八十七年二月十二日台財稅第八七一九二九○五一號函核釋，本案核無首揭公布修
正土地稅法第三十九條第一項及第二項，可免徵土地增值稅規定之適用。況查本案土
地，地目為「道」，亦不在首揭財政部七十四年十月八日台財稅第二三一四二號函釋
可適用農業發展條例第二十七條規定免徵土地增值稅之範圍內，故本案亦無土地稅法
第三十九條之二之適用。四、第查原告於復查時主張按財政部八十二年六月十二日台
財稅第000000000號暨八十三年九月十五日台財稅第八三一六一○三四四號
函釋；併同毗鄰之農業用地一併移轉時，適用土地稅法第三十九條之二規定免徵土地
增值稅乙節，經查依該兩則財政部函釋意旨，為私人無償供產業道路使用之土地，其
土地雖已分割或未辦理分割，但地目需未變更為「道」地目者，始有免徵土地增值稅
之適用。因系爭土地自六十五年八月二十四日已屬「道」地目，自亦不符合上揭函釋
規定，是被告原核定按一般用地稅率課徵土地增值稅，並無不合。五、系爭「道」地
目土地係屬既成道路，都市計畫分區使用情況亦屬「農業區」，並非都市計畫法指定
之公共設施保留地，台南市政府八十六年八月七日南市工土字第一○九一三八號函及
八十六年七月二十五日南工都一字第一○五一四號函暨台南市政府工務局八十六年十
月二十日南工局都字第四七六○九號函已闡述甚明，系爭土地並不符合修正土地稅法
第三十九條免徵土地增值稅之規定。訴訟理由所指各端，均係原告個人見解，與現行
土地稅徵免規定不符，並無可採。綜上論結，本件行政訴訟顯無理由，謹請察核予以
駁回原告之訴，以維稅政等語。
    理  由
按「被徵收之土地，免徵其土地增值稅。」「依都市計畫法指定之公共設施保留地尚
未被徵收前之移轉，準用前項規定，免徵土地增值稅。但經變更為非公共設施保留地
後再移轉時，以該土地第一次免徵土地增值稅前之原規定地價或前次移轉現值為原地
價，計算漲價總數額，課徵土地增值稅。」為八十六年五月二十一日公布修正土地稅
法第三十九條第一項、第二項所規定。同法第三十九條之二第一項規定：「農業用地
在依法作農業使用時，移轉與自行耕作之農民繼續耕作者，免徵土地增值稅。」次按
「查都市計畫內農業區土地適用農業發展條例第二十七條規定免徵土地增值稅者，依
同條例施行細則第十四條規定，係以土地登記簿記載為田、旱、林、養、牧、原、池
、水、溜、溝地目之土地為限，『道』地目土地並不包括在內。」財政部七十四年十
月八日台財稅第二三一四二號函釋有案。本件原告所有系爭淵東段九、十地號，地目
為「道」二筆土地，於八十六年八月十一日因買賣移轉予他人。原告於八十六年八月
十三日向被告申報移轉現值並申請准依土地稅法第三十九條第二項之規定免徵土地增
值稅，案經被告查悉系爭土地並非公共設施保留地，乃按一般用地稅率課徵土地增值
稅一、七一八、五一七元。原告以系爭土地與其所有同段七、八地號土地，均屬毗鄰
之農業區農地，且實際係供農業與農路使用，雖然系爭土地之地目為「道」，惟自民
國三十五年以來即屬農業區○○路供農用及大眾交通使用，依財政部八十二年六月十
二日台財稅第000000000號函及八十三年九月十五日台財稅第八三一六一○
三四四號函，應有土地稅法第三十九條之二可准予免徵土地增值稅之適用云云，申經
被告復查決定，以原告移轉與訴外人蕭燕飛之系爭土地，依台南市政府八十六年七月
二十五日南工都一字第一○五一四號函所示，其使用分區為「農業區」，地目為「道
」；復據台南市政府工務局八十六年十月二十日南工都字第四七六○九號函復系爭土
地並不屬於細部計畫指定之「公共設施保留地」，核無首揭修正土地稅法第三十九第
一項、第二項規定之適用。又系爭土地之地目為「道」，亦與財政部七十四年十月八
日台財稅第二三一四二號函釋可適用土地稅法第三十九之二規定之情形不符。又原告
所提上開二則財政部函釋意旨，為私人無償供產業道路使用之土地，其土地雖已分割
或未辦理分割，但地目需未變更為「道」者，始有免徵土地增值稅之適用，從而為復
查駁回之決定。原告不服，循序提起行政訴訟主張詳如事實欄之所載。按系爭土地是
否應免徵土地增值稅，應審究者在於系爭土地是否「依都市計畫法指定之公共設施保
留地」？或是否屬於「依法作農業使用之農業用地」？所謂「公共設施用地」，係指
依都市計畫法規定之程序及該法第四十二條所劃設之土地而言。至「公共設施餘留地
」，依都市計畫法第四十八條至第五十一條之立法意旨，係指該法第四十二條範圍內
之土地留待各級政府或各事業機構等將來依法徵收或購買作為公共設施用地者而言。
系爭土地之使用分區為「農業區」，地目為「道」，並不屬於細部計畫指定之「公共
設施保留地」，核無首揭修正土地稅法第三十九條第一項、第二項規定之適用，已見
前述。原告所訴移轉土地前曾陳請台南市政府徵收，市府函復因經費無著，無法辨理
，並未否認系爭土地為公共設施用地。系爭土地於六十五年即依都市計畫編定為「道
」地目土地，應屬公共設施用地。被告並未查詢該「道」地目土地是否依都市計畫法
所編定之公共設施用地，即草率認定為非公共設施保留地，任由原告權益受損，此乃
違反信賴保護原則，且未符合租稅公平云云，殊無可採。又依農業發展條例第二十七
條規定：「農業用地在依法作農業使用期間，移轉與自行耕作之農民繼續耕作者，免
徵土地增值稅。」所稱「依法作農業使用期間及繼續耕作之農業用地」，依同條例施
行細則第十四條規定，係指同條例第三條第十款之農業用地，並符合同條例施行細則
第十四條第一項規定所列舉之土地。系爭土地之使用分區為「農業區」，地目為「道
」，核與上開規定不符，亦無可免徵土地增值稅之適用。原告另稱依八十九年一月二
十六日修正通過之平均地權條例第三條：「本條例用詞之定義如左：三、農業用地：
指．．．或都市土地農業區．．．依法供左列使用者：．．．二、供與農業經營不可
分離之農舍．．．農路．．．及其他農用之土地。」（與修正前平均地權條例第三條
規定意旨相同），系爭土地為都市土地農業區○○路，應符合土地稅法第三十九條之
二第一項規定而免徵土地增值稅云云。經查上開規定所指之「農路」，須屬與農業經
營不可分離之土地，且其地目未變更為「道」者為限，系爭土地之地目既經變更為「
道」，原告並稱自民國三十五年以來，除供農業使用以外，仍供市區公共汽車使用行
駛，主要為安南區及市區○○○○道等語，足證該道路並不符合上開「農路」之規定
，自無土地稅法第三十九條之二第一項規定之適用。至於司法院釋字第四四○號及第
四○○號解釋意旨，係對成立公用地役權關係之既成道路，國家應依法律規定辦理徵
收補償，此與系爭土地可否免徵土地增值稅無涉，原告主張其土地已符合上開解釋，
應有免徵土地增值稅之適用，不無誤會。綜上所述，被告以系爭土地並非公共設施保
留地，乃按一般用地稅率課徵土地增值稅一、七一八、五一七元，於法並無違誤，一
再訴願決定遞予維持，亦無不合，原告起訴意旨難認有理由，應予駁回。
據上論結，本件原告之訴為無理由，爰依行政訴訟法第二十六條後段，判決如主文。
中    華    民    國     八十九      年      三      月     三十一      日
                    行 政 法 院 第 五 庭
                                審 判 長 評  事      廖  政  雄
                                         評  事      趙  永  康
                                         評  事      沈  水  元
                                         評  事      林  清  祥
                                         評  事      姜  仁  脩
右  正  本  證  明  與  原  本  無  異
                                         法院書記官  葛  雅  慎
中    華    民    國     八十九      年      三      月     三十一      日


司法院資訊處製作；財團法人民間司法改革基金會備份。
